臺灣板橋地方法院民事判決　九十一年度訴字第一九○號
　　原　　　告　協陽企業有限公司
　　法定代理人　乙○○
　　訴訟代理人　甲○○
　　被　　　告　丁○○
　　訴訟代理人　丙○○
右當事人間請求返還借款事件，本院判決如左：
    主      文
原告之訴駁回。
訴訟費用由原告負擔。
    事實及理由
一、按訴狀送達後，原告不得將原訴變更或追加他訴，但擴張或減縮應受判決事項之
    聲明者，不在此限，民事訴訟法第二百五十五條第一項第三款定有明文。本件原
    告起訴時，原請求被告給付新臺幣（下同）五十六萬一千九百元及利息，嗣當庭
    減縮聲明為被告應給付十九萬一千九百元（見本院民國九十一年四月八日準備程
    序筆錄第二頁）。揆諸首揭規定，其所為應受判決事項聲明之減縮，應予准許，
    合先敘明。
二、原告主張：被告林鉛翊於民國八十九年二月間擔任南陽實業股份有限公司（下稱
    南陽公司）營業員期間，曾向原告借款五十六萬一千九百元，以解決疑似侵占客
    戶繳納車款之事，且言明三日內償還。詎被告僅先後於八十九年四月十七日、同
    年十二月間、九十年一月間、同年二月間，分別償還原告三十五萬元、一萬元、
    一萬元、一萬元，扣除被告另欠原告之修車工資一萬元，僅清償上開借款三十七
    萬元，仍餘十九萬一千九百元未償，迭經催告，均不獲置理，為此依消費借貸之
    法律關係提起本件訴訟等語。並聲明：被告應給付原告十九萬一千九百元。
三、被告則以：伊自八十八年一月間至八十九年十月間服務於南陽公司北板橋營業所
    ，擔任汽車銷售業務員一職，向來兢兢業業，按公司規定辦事，未曾有不法之意
    謀，原告稱伊曾向其借款以解決疑似侵占客戶繳納車款之事云云，顯非事實，如
    原告堅稱該事實存在，應負舉證之責。又伊與原告間並無僱傭關係，原告為一般
    公司行號，竟不顧債權擔保，輕易出借款項，實有違一般交易習慣。實則，本件
    始末為：伊任職於南陽公司期間，曾有訴外人王景正向南陽公司購車，由伊負責
    承辦，當時王景正僅支付購車自備款約八萬元，其餘九成車款五十六萬一千九百
    元擬向訴外人中國信託銀行板新分行（下稱中信銀行）辦理貸款。八十九年二月
    間，中信銀行遲遲未將貸款撥下，伊主管即南陽公司經理莊文貴為做該月份之業
    績，遂向原告借款五十六萬一千九百元，為王景正墊付車款。詎中信銀行於八十
    九年三、四月間僅核准貸放車款之六成即三十五萬元，較原先預期貸得金額短少
    二十一萬一千九百元，因該案係伊承辦，經理莊文貴指示伊應負責向王景正催討
    不足款項，伊始以自己名義與王景正簽訂協議書，並收受王景正簽發之本票十四
    紙。嗣王景正僅依約向伊償還三次現金，每次均還款一萬元，伊逐次返還王景正
    簽發之本票各一紙，並託伊母親將王景正之還款轉交予原告。伊自始至終未曾出
    面向原告借款等語置辯。並聲明：駁回原告之訴。
四、得心證之理由：
（一）按民事訴訟如係由原告主張權利者，應先由原告負舉證之責，若原告先不能舉
      證，以證實自己主張之事實為真實，則被告就其抗辯事實即令不能舉證，或其
      所舉證據尚有疵累，亦應駁回原告之請求（最高法院十七年上字第九一七號判
      例意旨參照）。又稱消費借貸者，謂當事人約定，一方移轉金錢或其他代替物
      之所有權於他方，而他方以種類、品質、數量相同之物返還之契約，八十九年
      五月五日修正生效前之民法第四百七十四條規定甚明（本件原告主張借貸關係
      發生於八十九年五月五日之前），故金錢消費借貸契約之成立，除金錢之交付
      外，尚須有返還相同金額金錢之借貸合意之存在為要件。準此，主張消費借貸
      契約成立之一造，應就：雙方有借貸之合意、金錢之交付等二項事實，負
      其舉證之責，殆無疑義。
（二）本件原告主張被告於任職南陽公司之營業員期間，曾向其借款五十六萬一千九
      百元，兩造間存有消費借貸關係云云，為被告所否認，辯稱：上開款項係因訴
      外人王景正向南陽公司購車，銀行尚未核准汽車貸款，故由伊當時之主管即南
      陽公司經理莊文貴向原告借用，以代為墊付車款等語。是依前項說明，原告就
      系爭消費借貸關係之成立及金錢交付之事實，均應負其證明之責。原告雖提出
      存證信函、取款憑條、存款憑條及存摺封面等影本各一件為證，並聲請訊問證
      人即南陽公司經理莊文貴，惟查：
    １、原告提出之存證信函影本，雖載有被告曾向其借款五十六萬一千九百元等語
        ，惟該函之內容係原告單方撰寫，且被告於收受該函後，旋即回函否認，此
        有被告提出之存證信函及掛號函件回執等影本各一件可稽，故該存證信函尚
        不足為有利原告之認定，至為灼然。另依原告提出之取款憑條、存款憑條及
        存摺封面等影本，至多亦僅能證明原告曾於八十九年二月二日，自其設於華
        南商業銀行華江分行之存款帳戶中轉出五十六萬一千九百元，以訴外人王景
        正為繳款名義人，直接轉入南陽公司設於同一分行之存款帳戶內。自形式上
        觀之，該筆轉帳顯與被告無涉，難認被告確已收受原告交付之任何金錢。又
        該筆轉帳之實際原因為何，尚無任何證據資料足供判斷，亦難以推認兩造間
        確有任何消費借貸之合意。尤有甚者，被告究於何時、以何方式、親自出面
        抑或委託何人代為傳達借款之意思？原告公司法定代理人乙○○自己亦無法
        完全確定，僅謂：「被告應該有跟我說要借錢」（見本院九十一年四月八日
        準備程序筆錄第三頁）、「詳細借款經過我已經記不清楚，被告是親自跟我
        借，還是委託別人跟我借，我已經記不清楚了，被告的經理有無幫他來跟我
        借，我也已經記不清楚了」（見本院九十一年七月二十九日準備程序筆錄第
        四、五頁），足見原告非但未與被告就借款事宜簽訂書面契約，且被告究有
        無以口頭與其成立消費借貸契約，原告亦語焉不詳，未能為明確之陳述，實
        難僅憑上開書證，遽認兩造間已有消費借貸契約之成立。
    ２、被告辯稱原告所主張之借款，實際上是訴外人王景正向南陽公司購車，因銀
        行尚未核准汽車貸款，故由原告出款代為墊付等情，為原告所不爭，參以原
        告提出之存款憑條亦載明該筆款項係以王景正為繳款名義人，直接轉入南陽
        公司之存款帳戶內，應信被告上開所辯屬實。又原告協陽企業有限公司係從
        事汽車修理保養，被告當時任職之南陽公司則從事汽車銷售，二家公司之營
        業處所相互緊鄰，且有業務上之合作關係，故諸如本件於銀行核准汽車貸款
        之前，由原告出款先為南陽公司之客戶代為墊付購車款，以協助南陽公司儘
        先創造業績之情形，應屬常有，此由原告到庭所陳「我們（指兩造之間）都
        是同事關係，辦公室還是同一棟建物的上下樓，為了業績，經常會有支援業
        務員的情形」等語觀之，甚為明確。至原告之出款，究基於何種法律關係？
        倘係基於消費借貸關係，應認何人為借款人？均有未明。而證人莊文貴係南
        陽公司之經理，該公司營業所之銷售汽車業績牽涉其個人之經營表現及獎金
        數額，故證人莊文貴為追求該營業所之業績，出面向原告借款以墊付客戶購
        車款，亦不無可能。且依原告到庭所陳「經理（指證人莊文貴）跟我們借的
        情形也不多」等語（見本院九十一年七月二十九日準備程序筆錄第五頁），
        已透露證人莊文貴確曾以自己名義向原告借款以墊付車款，益徵本件尚未能
        排除係由證人莊文貴出面向原告借款之可能性。況被告亦辯稱原告所主張之
        借款，乃證人莊文貴所借（見本院九十一年四月八日準備程序筆錄第三頁、
        被告於九十一年六月二十七日提出之民事補充陳述意見狀第三頁），堪認證
        人莊文貴與本件訴訟顯有利害關係，其雖到庭證稱被告曾向其提到擬向原告
        借款等語，惟證言之可信度已有疑慮。再者，證人莊文貴第一次到庭證述：
        伊於當時係被告之主管，被告當時將汽車賣給客戶王景正，遲遲未辦理交車
        ，伊曾以主管身分向被告例行性催促交車，被告即主動向伊提到要跟原告借
        錢，當時伊還有勸阻被告不要向原告借錢，嗣伊曾向原告法定代理人乙○○
        提及這件事，要乙○○自己斟酌，伊未曾幫被告向原告借款，係被告自己向
        原告借款等語（見本院九十一年四月八日準備程序筆錄第五頁）；嗣到庭證
        述：被告當時有向伊提到賣車給一個客戶，要交車作業績，請伊向原告法定
        代理人乙○○講一下要借錢，嗣伊有去向乙○○提這件事，問被告有無向原
        告借錢，乙○○當時說有，伊不知道乙○○有無借出款項，伊未曾幫被告借
        錢等語（見本院九十一年七月二十九日準備程序筆錄第四頁）。查原告與南
        陽公司關係密切，諸如本件於銀行核准汽車貸款之前，由原告出款先為南陽
        公司之客戶代為墊付購車款，以協助南陽公司儘先創造業績之情形，應屬常
        有，已如前述，則被告之擬向原告借款，既屬平常，且有利於南陽公司及證
        人莊文貴追求業績，何以莊文貴不施以助力，反有勸阻之舉？而被告於其主
        管即證人莊文貴加以勸阻，且不幫忙代為借款之餘，何以仍堅持與原告法定
        代理人乙○○洽商借款事宜？在在有違常情。另依原告到庭陳述：「我們借
        給業務員，都會跟他們經理確認，類似背書這樣的動作」（見本院九十一年
        七月二十九日準備程序筆錄第五頁），顯見倘被告確有向原告借款，證人莊
        文貴身為被告主管，絕無不知之理，故其所證「不知道乙○○有無借出款項
        」云云，亦顯有不實。綜上，足認證人莊文貴之上開證言亦有疵累，更難盡
        信。況依證人莊文貴之上開證言，已迭次表明未曾幫被告向原告借款，則被
        告究於何時、以何方式向原告借款？證人莊文貴並未親身見聞，姑不論其證
        言之疵累，縱令所證屬實，是否即足以認定兩造間確有消費借貸關係之存在
        ，亦不能無疑。
（三）另依本院調查結果，被告固曾：以其自己名義與訴外人王景正簽訂協議書，
      約定王景正應分期償還購車後之欠款；王景正簽發之還款本票十四紙，其中
      十紙係以被告名義為受款人；王景正曾依約償還三次現金，每次均還款一萬
      元，亦由被告收取。惟查，訴外人王景正向南陽公司購車，被告為該件購案之
      承辦人，其為南陽公司向客戶王景正催討欠款，進而以其自己名義與王景正訂
      約收款，均屬可能，洵難據此推論被告確有向原告借款之事實。
（四）綜上所述，依原告提出之證據及本院調查結果，均不足認定兩造間有何消費借
      貸關係存在。此外，原告復未能進一步舉證以實其說，其依消費借貸關係提起
      本件訴訟，請求被告給付十九萬一千九百元，核屬無據，應予駁回。
五、訴訟費用負擔之依據：民事訴訟法第七十八條。
中　　　華　　　民　　　國　　九十一　　年　　　九　　　月　　　十　　　日
                                    臺灣板橋地方法院民事第三庭
~B審判長法官　黃麟倫
~B法　　　官　何君豪
~B法　　　官　朱嘉川
右為正本係照原本作成
如不服本判決，應於判決送達後二十日內，向本院提出上訴狀。
中　　　華　　　民　　　國　　九十一　　年　　　九　　　月　　　十二　　　日
~B法院書記官　馬文慶
